【裁判字號】    98,上易,319
【裁判日期】    990707
【裁判案由】    拆屋還地等
【裁判全文】
臺灣高等法院高雄分院民事判決         98年度上易字第319號
上  訴  人  甲○○
訴訟代理人  李偉如律師
被 上訴 人  高雄區漁會
法定代理人  乙○○
訴訟代理人  周村來律師
            周元培律師
上列當事人間請求拆屋還地等事件，上訴人對於民國98年7 月20
日臺灣高雄地方法院97年度訴字第1316號第一審判決提起上訴，
本院於99年6月23日言詞辯論終結，判決如下：
    主  文
上訴駁回。
第二審訴訟費用由上訴人負擔。
    事 實 及 理 由
一、上訴人之法定代理人已於98年10月21日變更為乙○○，此有
    高市府海五字第0980061364號當選證明書1 紙在卷可稽（本
    院卷第23頁），茲乙○○具狀聲明承受訴訟，核無不合，應
    予准許。
二、被上訴人起訴主張：坐落高雄市○○區○○段一小段第599
    地號、面積69平方公尺之土地（下稱系爭土地）為伊所有，
    詎上訴人未經伊同意，亦無任何正當權源，竟擅自占用系爭
    土地如附圖599(A)所示、面積36平方公尺部分（下稱(A) 部
    分），興建門牌號碼為高雄市鼓山區○○○路111 號之未保
    存登記建物（下稱系爭建物）使用，受有相當於租金之利益
    ，致伊受有損害。爰依所有物返還請求權、不當得利法律關
    係，聲明請求判決：(一)上訴人應將坐落系爭土地(A) 部分之
    地上物拆除，將(A) 部分土地返還被上訴人；(二)上訴人應給
    付被上訴人新台幣（下同）187,065 元（即自民國90年10月
    1 日起至96年9 月30日止按系爭土地申報地價年息10% 計算
    之不當得利），及自起訴狀繕本送達翌日起至清償日止，按
    年息5%計算之利息，並自96年10月1 日起至交還系爭土地(A
    ) 部分之日止，按月給付被上訴人3,292 元。
三、上訴人則以：系爭建物係伊先夫之父洪瓜瓞於40幾年間向訴
    外人陳得源買受，被上訴人前曾於47年間訴請洪瓜瓞拆屋還
    地，經最高法院47年度台上字第21號民事判決認定被上訴人
    與洪瓜瓞間就系爭土地存在不定期租賃關係而敗訴，嗣洪瓜
    瓞之妻洪黃蜂（已）因洪瓜瓞死亡而繼承取得系爭建物，
    伊係取得洪黃蜂同意而管理使用；又迄至85年被上訴人片面
    終止租賃契約前，洪黃蜂均按時繳交租金，且無轉租他人等
    違法情事，被上訴人並無土地法第103 條規定之各款事由，
    不得收回系爭土地，被上訴人片面終止租賃契約為無理由；
    再者，系爭建物係屬35年前為都市計畫公告前之舊有建物，
    依法屬不取締範圍，而後系爭建物因年代久遠而腐朽，伊與
    伊先夫之兄洪參教乃合資以洪黃蜂名義修繕，並無被上訴人
    所稱高雄市政府工務局違章建築處理隊於83年12月23日拆除
    同址原建物後，始另行起造系爭建物之情；況且，上開租賃
    關係存續當中，即使原建物滅失，承租人仍得申請重建，出
    租人負有同意重建之義務等語，資為抗辯。
四、原審經審理後，為上訴人敗訴之判決，上訴人不服，提起上
    訴，並於本院聲明：(一)原判決廢棄；(二)被上訴人在第一審之
    訴駁回；(三)第一、二審訴訟費用由被上訴人負擔。被上訴人
    則於本院聲明：(一)上訴駁回；(二)第二審訴訟費用由上訴人負
    擔。
五、兩造不爭執事項：
  (一)系爭土地係被上訴人所有；系爭建物坐落於其內如附圖599(
    A)所示，面積36平方公尺部分（即(A)部分）。
  (二)系爭建物係未保存登記建物，現由上訴人占有使用，經營飲
    食店。
  (三)被上訴人前曾於47年間，訴請上訴人先夫之父洪瓜瓞拆屋還
    地，經最高法院47年臺上字第21號判決認定被上訴人與洪瓜
    瓞間就系爭土地存有不定期租賃關係。洪瓜瓞於64年間死亡
    後，由其妻洪黃蜂繼承上開房屋及系爭土地之不定期租賃權
    。
  (四)被上訴人曾於85年1 月25日以高雄44支郵局第13號存證信函
    ，對洪黃蜂為終止不定期租賃契約之表示，經洪黃蜂收受。
  (五)洪黃蜂就不定期租賃契約繳納租金至84年12月31日止。
六、兩造爭點：
  (一)系爭建物是否係83年底由上訴人重新建造？或係40幾年間由
    他人興建而由上訴人先夫之父洪瓜瓞買受後存續至今，並於
    83年底經上訴人修繕？
  (二)上訴人有無使用系爭土地(A) 部分之正當權源？被上訴人請
    求上訴人拆除系爭建物，並返還系爭土地(A) 部分，是否有
    理由？
  (三)被上訴人是否得請求上訴人返還相當於租金之不當得利？金
    額以若干為適當？
七、系爭建物是否係83年底由上訴人重新建造？或係40幾年間由
    他人興建而由上訴人先夫之父洪瓜瓞買受後存續至今，並於
    83年底經上訴人修繕？
    被上訴人主張系爭建物係83年度由上訴人將原址舊建物拆除
    後，重新建造，為上訴人所否認，並辯稱：系爭建物係伊先
    夫之父洪瓜瓞於40幾年間向他人買受後存續至今，83年間由
    由伊與伊夫之兄洪參教合資以洪黃蜂名義修繕等語。經查：
  (一)上訴人迭於原審自承：「系爭房屋（建物）係我甲○○興建
    」（原審卷第62頁）、「（系爭建物之所有權人是何人？）
    是甲○○的」（原審卷第88頁）等語。又被上訴人就系爭建
    物係於83年底拆除原址舊有建物後重新建造乙節，業據提出
    高雄市政府工務局違章建築處理隊83年12月23日高市工違隊
    二字第5691號函及照片2 幀在卷可按（原審卷第11、12頁）
    。而核閱上開函文內載：「有關鼓山區○○○路111 號違建
    案，本隊業於83年12月21日以高市工違隊二字第5613號函復
    高雄區漁會，本隊業於83年12月17日派工拆除完畢在案」等
    詞；又依上開照片2 幀所示，被上訴人所指系爭建物基地所
    在之處，呈地面上已無任何定著物之樣貌。基上，堪認被上
    訴人主張系爭建物係由上訴人拆除原址舊有建物後重建，尚
    非全然子虛。
  (二)其次，依卷附最高法院47年度台上字第21號判決所載，洪瓜
    瓞買受之建物係「木造蓋水泥瓦二樓房屋」（見原審卷第22
    頁背面）。而經本院至現場勘驗系爭建物，系爭建物係2 層
    樓建物，其樑柱、樓板為鋼筋水泥造，1 樓外牆為磚造，2
    樓外牆則係鐵皮，有勘驗筆錄暨照片在卷可稽（本院卷第77
    -84 頁）。職是，由系爭建物裡外已全無任何木質或水泥瓦
    之結構體，足見系爭建物係將洪瓜瓞買受之舊有建物全部拆
    除後新建，而非僅就原址舊有建物進行局部修繕而已。參以
    ，證人即上訴人先夫之兄洪參教於本院證稱：「（問：濱海
    一路111 號的房子，它現在的樣式與你小時候住的樣式有否
    一樣？）...83 年的時候因為颱風太大，把屋頂上的黑瓦都
    吹掉了，有申請要修理，修理過程發現有很多白蟻，所以整
    個都拆掉了」（本院卷第94頁背面）等語，益可佐系爭建物
    係將洪瓜瓞買受之舊有建物拆除後，於原地重建，與洪瓜瓞
    所買受者已非同一建物。
  (三)被上訴人雖否認系爭建物原址之舊有建物係經高雄市政府工
    局違章建築處理隊拆除等語（原審卷第20頁）。惟本件所應
    審究者，為系爭建物係洪瓜瓞買受後存續至今，或係上訴人
    所重新建築，至系爭建物原址之舊有建物，究由何人拆除，
    尚非本件判斷之重點。況且，上訴人於原審另自承係伊於83
    年底修繕時派工拆除（部分舊有建物）乙語（原審卷第20頁
    ）。復經本院函請高雄市政府工務局檢送有關系爭建物違建
    案之全部卷宗資料，雖據該局函覆因上開違建物之資料已超
    過法定保存年限，而無資料可提供（本院卷第71、72頁）；
    惟依該局檢送本院之高雄市政府工務局處理新違章建築83年
    12月30日通知單影本所載，該局於83年12月間曾查勘「鼓山
    區○○○路111 號」房屋所在地，其上有「重（新）建」之
    未完成建物，係將原有房屋全部拆除重（新）建等情（見本
    院卷第73-74 頁），核與證人洪參教前揭所證述原申請修繕
    、惟實際施工時已全部拆除之情相符。是以，益足徵係上訴
    人將原址舊有建物拆除後，重新建造系爭建物，系爭建物並
    非洪瓜瓞先前購買後延續至今。
  (四)上訴人又於本院辯稱：系爭建物係伊與洪參教合資，以洪黃
    蜂名義修繕，故系爭建物之權利主體仍係洪黃蜂云云（本院
    卷第37頁）。然系爭建物係拆除原址舊有建物後重新建築，
    非僅局部修繕，已如前述。而上訴人所稱由伊與洪參教合資
    乙節，亦與其於原審所自認系爭建物由伊一人興建之情不符
    。按自認之撤銷，除別有規定外，以自認人能證明與事實不
    符或經他造同意者，始得為之，此為民事訴訟法第279 條第
    3 項所明定。而被上訴人於本院並不同意上訴人撤銷上開自
    認之事實（本院卷第57頁）。上訴人舉證人洪參教以證明其
    於原審自認由伊一人興建乙情與事實不符。然查：
  1.證人洪參教於本院固證稱：整個工程做起來大概500,000 元
    上下，伊開立1 張面額500,000 元之支票給付包商等語（本
    院卷第95頁），核與上訴人所稱工程費用為500,000 元（本
    院卷第97頁背面），固屬一致。惟經本院詢問該證人上訴人
    出資之金額，據其答稱：伊忘記了，伊家族的人都要拿錢出
    來，500,000 元中包含母親、弟弟、妹妹給伊的錢等語（本
    院卷第94頁背面、第95頁）。核與上訴人所主張係伊與證人
    洪參教2 人出資之情，已有不符。再經本院就申請修繕許可
    、完工時程詢問該證人，據其答稱：修繕許可是請人幫忙（
    處理）的，這部分要問甲○○（即上訴人），當時我是在跑
    船；工程大概1 、2 個月做完，我要求包商愈快愈好，才不
    會產生其他問題等語（本院卷第94頁背面、第95頁）。與上
    訴人所稱：是我大伯（即證人洪參教）拜託人去辦理修繕申
    請的，83年間他在開茶行，沒有跑船；工程好像是83年12月
    才開始做，可能是84年4 月至5 月時做完等詞（本院卷第97
    頁、第98頁）互核，就修繕許可係何人申辦，證人洪參教證
    稱係上訴人處理，上訴人則稱係證人洪參教委人處理，就完
    工時程，證人洪參教證稱約1 、2 個月做完，依上訴人所述
    則約4 、5 個月始完工，兩者所言多所出入。據上，由證人
    洪參教就同一建物工程之施作，就出資者為孰、何人申辦修
    繕許可、完工時間各節，與上訴人所述存有諸多齟齬，自無
    從佐證上訴人於本院所改稱系爭建物係由伊與證人洪參教2
    人合資、以洪黃蜂名義修繕等情，與真實相符。是依民事訴
    訟法第279 條第3 項規定，上訴人於原審所自認系爭建物係
    由伊一人興建，自無從撤銷。
  2.至高雄市政府工務局檢送本院之前揭處理新違章建築83年12
    月15日、30日通知單影本2 件（本院卷第73-74 頁），其內
    固記載「違建人姓名」為「洪黃蜂」，惟此建築行政管理上
    所申報之建造人，未必即為實際出資建造建物之人，是上開
    記載自無從採為系爭建物權屬認定之依據，附此敘明。
  (五)上訴人再稱：洪黃蜂去世後，其繼承人仍將系爭建物暨基地
    租賃權列為遺產分配，足徵系爭建物之權利主體係洪黃蜂云
    云（本院卷第37頁）。惟縱使上訴人所稱洪黃蜂之繼承人將
    系爭建物暨基地租賃權列為洪黃蜂之遺產而予分配之情非虛
    ，然此僅係洪黃蜂繼承人間內部之認知，並未經被上訴人認
    可或同意，亦缺乏具公信力之外部表徵（如不動產登記），
    無從拘束被上訴人或法院。是上訴人所辯此節，亦無可取。
  (六)綜上，堪認系爭建物確係83年底由上訴人重新建造。上訴人
    辯稱系爭建物係伊先夫之父洪瓜瓞於40幾年間買受後存續至
    今、於83年底經上訴人修繕云云，殊無可取。
八、上訴人有無使用系爭土地(A) 部分之正當權源？被上訴人請
    求上訴人拆除系爭建物，並返還系爭土地(A) 部分，是否有
    理由？
    經查，上訴人先夫之父洪瓜瓞與被上訴人間之不定期租賃關
    係，於洪瓜瓞64年間死亡後，由洪黃蜂繼承，為兩造所不爭
    。又系爭建物係83年底由上訴人興建，已如前述；依法系爭
    建物為上訴人所有，而非洪黃蜂所有。是則，系爭建物使用
    系爭土地(A) 部分，並無法律上之正當權源。從而，被上訴
    人依所有物返還請求權，請求上訴人將系爭建物拆除，並將
    系爭土地(A) 部分返還被上訴人，洵屬有理由。
九、被上訴人是否得請求上訴人返還相當於租金之不當得利？金
    額以若干為適當？
    按無法律上之原因而受利益，致他人受損害者，應返還其利
    益，民法第179 條前段定有明文。又無權占有他人之土地，
    可能獲得相當於租金之利益為社會通常之觀念（最高法院61
    年台上字第1695號判例參照）。再者，城市地方房屋之租金
    ，以不超過土地及其建物申報總價年息10% 為限，土地法第
    97條第1 項定有明文；依同法第105 條，上開規定於租用基
    地建築房屋準用之。上訴人使用系爭土地(A) 部分，面積36
    平方公尺，係屬無權占用，已如前述。查，系爭土地自91年
    至95年度之申報地價均為每平方公尺10,290元，自96年1 月
    起之申報地價為每平方公尺10,974元，此有地價謄本附卷可
    按（原審卷第15-17 頁）；而系爭建物係未保存登記建物，
    價值尚非高昂，且被上訴人於本件係重在請求上訴人返還土
    地，且一併請求上訴人拆除系爭鐵皮屋，並無留存系爭建物
    之意；兩造就原審以上開各年度之申報地價為計算自91年10
    月1 日起至返還系爭土地(A) 部分止不當得利之基準，不併
    計系爭建物之價值，亦均未予爭執（上訴人部分見上訴狀及
    本院歷次書狀；原審係依被上訴人請求之金額全數判准）。
    本院審酌系爭土地毗鄰高雄市鼓山區渡船碼頭，四圍商業活
    動繁盛，且交通便利；上訴人就系爭建物係自營飲食店，亦
    為兩造所不爭，衡情當獲有相當之經濟上利益（詳見現場照
    片，原審雄調字卷第15頁）等一切情狀，堪認以系爭土地上
    開申報地價年息10% 計算前述無權占有期間之不當得利，係
    屬允洽。依此計算，上訴人自91年10月1 日起至96年9 月30
    日止，應給付被上訴人無權占用系爭土地(A) 部分之不當得
    利為187,065 元【10,290元×36㎡×10% ÷（3/12+4）+10,
    974 元×36㎡×10% ×9/12=187,067元，元以下四捨五入，
    下同；被上訴人僅請求187,065 元】。又上訴人自96年10月
    1 日起至返還系爭土地(A) 部分之日止，應按月給付被上訴
    人之不當得利金額為3,292 元（10,974元×36㎡×10% ×1/
    12≒3,292 元）。從而，被上訴人請求上訴人給付相當於租
    金之不當利益187,065 元，並自96年10月1 日起至返還系爭
    土地(A) 部分之日止，按月給付3,292 元，洵屬有據。
十、綜上所述，本件被上訴人主張系爭建物係上訴人於83年底所
    興建，及上訴人無權占有系爭土地(A) 部分，均為可採。上
    訴人所辯系爭建物係伊先夫之父洪瓜瓞買受後存續至今，為
    無可取。從而，被上訴人本於所有物返還請求權、不當得利
    法律關係，請求上訴人將系爭建物拆除，將系爭土地(A) 部
    分返還被上訴人，並給付被上訴人187,065 元及自96年11月
    25日（即起訴狀繕本送達翌日）起算至清償日止，按年息5%
    計算之利息，暨自96年10月1 日起至返還系爭土地(A) 部分
    之日止，按月給付3,292 元為有理由，應予准許。是則原審
    判命上訴人如數給付，於法並無不合。上訴意旨指摘原判決
    不當，求予廢棄改判，為無理由，應予駁回其上訴。
十一、兩造其餘攻擊防禦方法，無礙本件勝負之判斷，爰不一一
      論敘，附此敘明。
十二、據上論結，本件上訴為無理由，依民事訴訟法第449 條第
      1 項、第78條，判決如主文。
中    華    民    國    99    年    7     月    7     日
                            民事第三庭
                                審判長法官  張國彬
                                法      官  吳登輝
                                法      官  甯  馨
以上正本證明與原本無異。
本判決不得上訴。
中    華    民    國    99    年    7     月    7      日
                                書  記  官  施耀程

司法院資訊處製作；財團法人民間司法改革基金會備份。
